臺灣臺北地方法院民事判決
111年度訴字第1430號
原      告  張家豪  
訴訟代理人  張晉豪律師（法扶律師）  

被      告  張耀正  

上列當事人間債務人異議之訴事件，本院於民國111年9月7日言
詞辯論終結，判決如下：
    主  文
本院九十五年度司執字第三九七三四號清償借款強制執行事件（
含一○一年度司執字第一一三八二八號併案執行部分），被告
對原告所為之強制執行程序，尚未終結之部份，應予撤銷。
原告其餘之訴駁回。
訴訟費用由被告負擔。
    事實及理由
一、原告主張：
  ㈠原告與配偶梁琳玉共同於民國91年間向被告張耀正借款新臺
    幣（下同）112萬元（下稱系爭借款），並共同開立如附表
    一所示之本票（下稱系爭本票）交付被告作為擔保。嗣被告
    以系爭本票向臺灣士林地方法院（下稱士林地院）聲請94年
    度票字第6043號本票裁定（下稱系爭本票裁定）確定，於10
    1年10月18日執系爭本票裁定及確定證明書為執行名義（下
    稱系爭執行名義），向本院聲請強制執行原告每月服務於第
    三人臺北市政府工務局公園路燈管理處（下稱北市路燈管理
    處）4萬元薪資債權為強制執行，範圍為新臺幣(下同)112萬
    元之本金及自91年6月15日起按週年利率6%計算之利息及執
    行費用，本院以101年度司執字第113828號事件受理，並併
    入本院95年執字第39764號事件（下稱系爭執行事件）合併
    執行。本院民事執行處於102年1月23日就原告對北市路燈管
    理處之薪資債權，在債權金額112萬元及利息範圍內核發移
    轉命令，該移轉命令送達北市路燈管理處後，北市路燈管理
    處已於102年8月起就原告之薪資所得扣1/3移轉被告，迄111
    年7月已累計執行款項87萬9,274元，系爭執行事件之執行程
    序尚未終結。
  ㈡惟原告、配偶梁琳玉與被告於102年7月23日已約定兩造間債權以50萬元計算，原告於102年7月26日已償還被告現金18萬元後，原告、配偶梁琳玉與被告復約定「張耀正同意尚欠32萬元，並由張家豪薪資每月扣還5,000元、梁琳玉每月還5,000元，一直還清為止」，此屬兩造簽訂之和解契約，足認兩造於斯時已約定原告僅尚欠被告32萬元之債務，就強制執行扣薪部分應以32萬元本息為限。然至今薪資債權執行之金額計算至111年7月止已達約87萬9,274元，顯然就已逾原告積欠之本息加計執行費用。爰依強制執行法第14條第1項之規定，提起本件訴訟，並聲明：本院系爭執行事件程序，就被告請求超過32萬元及利息部分之強制執行程序，應予撤銷等語。
二、被告則以：本件並無強制執行法第14條第1項所定消滅或妨
    礙債權人請求之事由發生；被告對於原告所提出之備忘錄約
    定以32萬元計算並無印象，被告姓名亦非被告本人所簽署，
    被告實無理由免除原告債務，被告自始並未同意拋棄對於原
    告之債權。因原告積欠債務，故被告執系爭執行名義聲請強
    制執行，經本院系爭執行事件受理，實屬有據。原告起訴請
    求撤銷「超過32萬元及利息」之強制執行程序，並無理由。
    並聲明：原告之訴駁回。
三、得心證之理由：
    被告執系爭執行名義，聲請就原告對於北市路燈管理處之薪
    資為強制執行，經本院以101年司執字第113828號執行事件
    受理，並併入系爭執行事件合併執行，本院民事執行處已核
    發移轉命令在案之事實，有原告所提出本院執行命令（本院
    卷第15至17頁），業經本院調閱系爭執行事件卷宗查明無訛
    ，堪信為真實。原告主張系爭本票所擔保之系爭借款業經被
    告同意約定債務總額為50萬元，經部份清償後，約定債務為
    32萬元，執行迄今已顯超逾本息，被告卻仍持續聲請強制執
    行扣薪等情，為被告所否認，並以前詞置辯。是本件應審究
    究如下： 
  ㈠系爭借款是否已經兩造以備忘錄約定為50萬元，並經清償後
    ，債務協商至本金32萬元？
  1.按票據基礎之原因關係確立後，法院就此項原因關係進行實
    體審理時，當事人於該原因關係是否有效成立或已否消滅等
    事項有所爭執，即應適用各該法律關係之舉證責任分配原則
    ，自非猶悉令票據債務人負舉證責任。本件原告主張系爭本
    票係為擔保系爭借款所簽立，僅係主張已部份清償並約定債
    務協商後之數額為32萬元。被告並未爭執系爭本票之原因關
    係為擔保借款，僅否認被告未同意以32萬元約定數額為債務
    結算。是依上開說明，系爭本票之基礎原因關係既已確立為
    借款擔保，則就系爭本票之原因關係是否已消滅乙節，即應
    依舉證責任分配原則由被告舉證證明。
  2.經查，如附表一所示系爭本票為91年6月15日由原告與配偶
    梁琳玉為共同發票人簽發，系爭本票金額為112萬元。而原
    告提出原告、梁琳玉與被告間於102年間簽立之備忘錄（下
    稱系爭備忘錄）如下（本院卷第19頁）：
  ⑴其一為手寫下列文字於便條紙上，並經張家豪簽名並備註062
    3/1743、梁琳玉簽名、張耀正簽名備註0000000（下稱623備
    忘錄）：
   「備忘錄
     102年7月22日前還現金
     20萬元 5/30還20,000
            6/23還35,000元
     6/23撤銷法院拍賣35,000元
     張耀正同意將總債務以五十萬元計算
     以茲證明」； 
  ⑵另一則係書寫下列文字於便條紙上，經梁琳玉簽名備註102/7
    /26、張家豪簽名並備註102.7.26、張耀正簽名備註7/26（
    下稱726備忘錄）：
   「備忘錄：
     102年7月26日已還現金18萬元  
                   5/30還20,000
                   6/23還35,000
                   7/26還100,000 
              扣張家豪薪水25,000
                         $180,000 
     張耀正同意，將總債務以五十萬元計算，尚欠32萬元正。 
      由張家豪薪資每月扣還5000元，梁琳玉每月還5000元，一
       直到還清為止。以茲證明」
  ⒊質之證人梁琳玉於審理中證稱：「備忘錄是我當時現場撕筆
    記本下來當場寫的，之後我放在我的櫃子裡。因為我們有欠
    張耀正代書的錢，102年7月26日我們約在北投捷運站麥當勞
    見面，我們還還了10萬元現金給張耀正代書，第一張何時簽
    不記得，只記得簽了一個月之後要拿現金給張耀正，記得10
    2年7月26日有給10萬元...在簽102年7月26日備忘錄後，就
    是結算為32萬元債務加上利息，用扣薪方式還錢」等語，顯
    與原告主張相符，尚值採信。被告雖質疑證人為原告之配偶
    ，且同為借款人，所證述內容不實在云云；然經本院當庭勘
    驗證人所攜之備忘錄原稿，核與卷附影本相符，且確為手撕
    一邊緣不平整之記事本紙張，且尚有與其他紙張以膠帶、貼
    紙黏合，隨意記載如「00000000戒菸」、「張耀正簽名」等
    提醒字樣於其他紙張上，有本院當庭拍照之畫面附卷可佐（
    本院卷第61至67頁），衡情該作為備忘錄之便條紙旁有與本
    案債務無關之日常事務記載，並無刻意臨訟製作之情，否則
    原告倘有偽詐之意，自可任意記載債務已全數清償完畢而於
    強制執行之初始即行提出，而非於被告強制執行多年後始提
    出而就超於約定債務本息之部份為主張；衡以系爭本票用以
    擔保借款簽立之時間為91年間，系爭備忘錄上記載結算協商
    債務之時點為102年6、7月間，而本件被告執系爭執行名義
    向本院聲請強制執行立之時點為101年10月間、扣薪之時點
    亦為102年8月間，顯然被告遲至於101、102年間被告積極透
    過私下債務協商、法院強制執行之方式一併向原告結算債務
    ，則該備忘錄簽利之時點亦屬合理而與常情無違。從而，原
    告執623備忘錄、726備忘錄為據，主張系爭借款業經該日協
    商結算後，應以32萬元之本息結算，應屬有據。
  ⒋被告雖一再否認系爭備忘錄之形式真正，且質疑證人梁琳玉
    證詞之可信度，然觀諸系爭備忘錄上之「張耀正」簽名，與
    被告於本案所提出之答辯狀、閱卷聲請狀上之簽名（本院卷
    第19、31、151、161頁），尤與101年間被告聲請強制執行
    時之聲請狀、民事委任狀（見本院101年度司執字第113828
    卷第3頁、第9頁）上之「張耀正」簽名，其筆劃運勢、特色
    ，以肉眼觀之，更並無二致。而被告並僅空言否認形式真正
    ，並未提出任何事實上、法律上之主張，亦未能舉證該簽名
    非其所親簽，實不足採。從而，原告主張本件系爭本票所擔
    保之債權，於102年7月26日已以32萬元債務協商後結算本金
    ，應堪採信。
  ㈡系爭借款是否業經清償完畢？兩造間就系爭本票之本票債權
    是否存在？
  ⒈系爭借款於102年7月26日協商後已以32萬元本息為限，業經
    認定如前述。而經被告聲請強制執行後，本院民事執行處於
    102年1月23日就原告對北市路燈管理處之薪資債權，在債權
    金額112萬元及利息範圍內核發移轉命令，該移轉命令送達
    北市路燈管理處後，自102年8月迄今，扣薪轉付清償被告之
    金額至111年7月為87萬9,274元（如附表二所示），有北市
    路燈管理處111年7月21日北市工公秘字第1110129384號函及
    檢附如附表二之清償金額明細表、每月支票存帳清單在卷可
    稽（本院卷第77至144頁）。而被告之債權經商討結算後以
    本金32萬元計算，如以原告所主張利息起算日102年7月26日
    起算（本院卷第57頁），至111年7月31日以周年利率6%計算
    之利息，111年7月21日所積欠之利息，至多應僅為17萬3116
    元（計算式：320,000×6%×〈9+6/365〉=173,116），合計本金
    債權之數額，至多應僅為49萬3,116元（計算式：320,000+1
    73,116=493,116）。從而，原告迄111年7月已累計經強制執
    行共87萬9,274元之案款清償被告，顯然系爭本票所擔保之
    系爭借款包含本息數額，迄今已經強制執行程序清償無訛。
  ⒉按原告就其主張清償之事實，所提出之證據，依經驗法則及
    論理法則，已足使法院形成確信時，即應由被告對該待證事
    實之相反事實提出證據反駁，以動搖法院原就待證事實所形
    成之確信，否則即應就事實真偽不明之狀態承擔此一不利益
    ，方符合舉證責任分配之原則（最高法院99年度台上字第16
    33號裁判要旨參照）。原告所提事證已足使法院認定系爭借
    款經清償完畢，業如前述；而被告僅以並無免除原告債務之
    裡由，原告所提證物並非真正，以及證人所述不可採為抗辯
    ，被告已陸續強制多年等情為主張，並未提出其他舉證，即
    難作為有利被告之認定。
  ㈢系爭強制執行事件之強制執行程序是否應予撤銷？
　⒈按「執行名義成立後，如有消滅或妨礙債權人請求之事由發
    生，債務人得於強制執行程序終結前，向執行法院對債權人
    提起異議之訴。如以裁判為執行名義時，其為異議原因之事
    實發生在前訴訟言詞辯論終結後者，亦得主張之。執行名義
    無確定判決同一之效力者，於執行名義成立前，如有債權不
    成立或消滅或妨礙債權人請求之事由發生，債務人亦得於強
    制執行程序終結前提起異議之訴」，強制執行法第14條第1
    項、第2項分別定有明文。另就執行已達目的部分之執行程
    序，不得訴請撤銷。而依強制執行法第115條之1第2項規定
    就薪資債權核發移轉命令，須待將來薪資債權發生時，始生
    債權移轉之效力，是關於未到期之薪資債權，其執行程序不
    能謂已終結。
　⒉被告聲請強制執行原告對北市路燈管裡處之薪資債權，迄111
    年7月已累計執行87萬9,274元之金額，則本件被告所執之系
    爭本票所擔保之借款債權已因被告取得系爭執行事件所得案
    款後清償而消滅，系爭本票債權已於執行名義成立後不存在
    。原告固據此請求撤銷被告請求超過本金32萬及利息部份之
    強制執行程序，然因本件系爭執行事件已強制執行之部份，
    已逾本金32萬元本金及利息，則本件原告請求撤銷系爭執行
    程序於尚未終結之部分，為有理由，應予准許。至於北市路
    燈管裡處公司已依系爭執行事件之移轉命令而已給付被告之
    部分，即已發生消滅該部分執行債權之效力，執行程序應告
    終結，無法請求撤銷該部分之執行程序，則應予駁回。
五、綜上所述，原告提起本件債務人異議之訴，依強制執行法第
    14條第1項規定，請求就系爭執行程序中，被告對原告請求
    尚未終結之部份，應予撤銷，為有理由，應予准許，逾此範
    圍之請求，則無理由，應予駁回。
六、本件事證已臻明確，兩造其餘攻擊防禦方法及所提之證據，
    經審酌核與判決之結果不生影響，爰不逐一論述，併此敘明
    。
七、訴訟費用負擔之依據：民事訴訟法第79條。
中　　華　　民　　國　　111 　年　　9 　　月　　23　　日
                  民事第二庭  法  官  林怡君
以上正本係照原本作成。
如對本判決上訴，須於判決送達後20日內向本院提出上訴狀。如
委任律師提起上訴者，應一併繳納上訴審裁判費。
中　　華　　民　　國　　111 　年　　9 　　月　　23　　日
                              書記官  陳俐妙 
附表一：系爭本票
                                                          94年度票字第6043號      發票人 發票日 票面金額 利息 利息起算日 票據號碼 張家豪、 梁琳玉 91年6月15日 112萬元 至清償日止按週年利率6%計算 91年6月15日  TH0000000